最高法院民事判決　　　　　　　　　　　　　　　　八十八年度台上字第七三七號
　　上　訴　人　嘉騏建設有限公司
　　法定代理人　陳宗達
　　上　訴　人　甲○○
　　　　　　　　丙○○
　　被 上訴 人　乙○○
右當事人間請求返還定金等事件，上訴人對於中華民國八十七年一月十九日臺灣高等
法院第二審判決（八十六年度上字第一○二五號），提起上訴，本院判決如左：
    主  文
上訴駁回。
第三審訴訟費用由上訴人負擔。
    理  由
本件被上訴人主張：伊與上訴人嘉騏建設有限公司（以下稱嘉騏公司）及上訴人甲○
○、丙○○，就坐落臺北縣汐止鎮○○段南港子小段一三之一、一三之一二八號土地
所興建之「香隄大街」編號香榭區第Ｂ７棟第六樓房地（以下稱系爭房屋及土地）分
別訂立房屋及土地買賣合約書。依房屋買賣合約書第三條約定，系爭房屋應於民國八
十三年十二月底前開工，七百五十個工作天內完工，惟迄八十五年十一月底，嘉騏公
司僅開挖地基，毫無地上結構完成，顯不可能於完工期限內完工；又依土地買賣合約
書第九條約定，甲○○、丙○○應於八十四年七月將系爭土地移轉登記予伊，亦未遵
期履行，經伊定期催告，仍不給付，伊已依民法第二百五十四條規定，解除系爭房屋
及土地之買賣契約。伊依上開二契約分別交付之價金各新臺幣（以下同）三十四萬五
千元，合共六十九萬元，應由上訴人連帶返還，上訴人併應依土地買賣契約第八條約
定，連帶給付伊三十四萬五千元為違約金。又於訴訟中，系爭土地為訴外人查封，已
成給付不能，伊亦得依民法第二百二十六條、第二百五十六條規定，解除契約。爰併
以書狀繕本之送達為此項解除契約之意思表示，而為相同之請求等情，求為命上訴人
連帶給付一百零三萬五千元，並加付法定遲延利息之判決（被上訴人超過上開金額之
請求，業經第一審判決駁回確定）。
上訴人則以：系爭房屋於八十三年十二月間即已開工，惟遭附近居民阻撓，工程不得
已暫停，至八十五年一月二十八日與附近居民達成協議，始得繼續。工程之所以延誤
，自不可歸責於伊，不應責令伊負遲延竣工責任。又土地買賣合約書第九條約定於八
十四年七月辦理土地產權移轉現值申報及登記，係賦予地主以提前過戶土地與買主之
權利，以降低地主應負擔之土地增值稅，並非課地主以提前移轉土地之責任。伊因工
程不能進行，而未移轉土地，並無遲延可言等語，資為抗辯。
原審審理結果，以：被上訴人主張：伊與嘉騏公司及甲○○、丙○○就系爭房屋及土
地分別訂定房屋及土地買賣合約書，每一契約均給付定金、簽約金、開工款及部分工
程款，合共給付六十九萬元。甲○○、丙○○未於八十四年七月間移轉系爭土地與伊
所有，伊曾於八十五年十月五日定期一個月催告甲○○、丙○○履行，未獲置理，已
於八十五年十一月八日致函解除系爭土地及房屋之買賣契約等事實，為上訴人所不爭
，並有土地買賣合約書、房屋買賣合約書、發票、收據、存證信函及回執附卷可證。
系爭土地買賣合約書第九條約定：「本土地產權之移轉現值申報及移轉登記，於年
７月辦理土地產權之移轉現值申報及登記，並由乙方（即甲○○、丙○○）指定之代
書統籌辦理」等語，甲○○、丙○○自負有於八十四年七月底前移轉系爭土地予被上
訴人之義務。此為系爭土地買賣契約之主給付義務，其給付且有確定期限。上訴人雖
抗辯：前開約定之目的在使地主得保留提前將土地過戶予被上訴人之權利，並非課地
主以提前過戶之義務云云，惟訊諸見證律師吳宏山結稱：「當時我亦有注意到第九條
條文，所以我有拿出來討論，因為簽約是八十三年，在隔年就要將土地移轉，曾有買
受人方面抗議這樣的移轉期限，所以我就問楊先生（按為嘉騏公司法務人員）這樣移
轉期限之約定買受人是否會接受﹖是否會抗議﹖楊先生說這是公司決定，這樣約定對
公司有利的，公司就堅持這樣做，我就無法再表示意見了，……八十四年七月之移轉
期限是公司為了自己利益而做的考量」等語，足見土地買賣合約書第九條係嘉騏公司
為減輕土地增值稅之負擔，基於本身利益之考量，而為之明文約定。該契約文字既已
表示當事人真意，即無須別事探求。不論土地愈晚移轉與被上訴人，對被上訴人是否
愈有利，甲○○、丙○○均應依合約履行移轉土地之義務。何況甲○○、丙○○未依
約移轉土地，而於八十五年間陸續以系爭土地抵押貸款，嗣因無法清償而遭拍賣，何
能謂土地愈晚過戶，對被上訴人愈有利﹖甲○○、丙○○既負有應於確定期限移轉系
爭土地所有權予被上訴人之給付義務，而不於期限內給付，依民法第二百二十九條第
一項規定，即負有給付遲延責任。被上訴人於八十五年十月五日定一個月之期限催告
甲○○、丙○○履行，其期限尚屬相當，於催告期間屆滿後，甲○○、丙○○仍不為
履行，被上訴人於八十五年十一月八日以存證信函為解除買賣契約之意思表示，即無
不合。被上訴人於存證信函中已明確表明係依民法第二百五十四條主張解除契約，於
起訴狀中亦述及上訴人遲延工程，伊為定期催告等情，同狀中謂依民法第二百五十五
條解除契約云云，應係誤繕。何況法院就當事人所主張起訴原因之事實，判斷其法律
上之效果，不受當事人所述法律上見解之拘束。上訴人指稱：被上訴人起訴主張依民
法第二百五十五條規定，解除契約，法院認被上訴人之解除契約與民法第二百五十四
條要件相合，為訴外裁判云云，尚有未洽。系爭土地買賣合約書第十四條約定：「甲
方（即被上訴人）與本基地房屋起造人簽立『房屋買賣契約書』和本約有不可分之連
帶關係，故乙方（即甲○○、丙○○）同意對房屋起造人，依『房屋買賣契約書』所
應履行之義務負連帶責任。甲方亦同意如違反『房屋買賣契約書』之約定時，視同亦
違反本約之約定。如甲方喪失『房屋買賣契約書』之權利時，亦喪失本約之權利」，
系爭房屋買賣合約書第二十三條亦約定：「甲方（即被上訴人）與本約房屋基地所有
權人（即甲○○、丙○○）簽立之『土地買賣契約書』和本約有不可分之連帶關係。
故乙方（即嘉騏公司）同意對本約房屋基地所有權人依『土地買賣契約書』所應履行
之義務負連帶責任。甲方亦同意如違反『土地買賣契約書』之約定時，視同亦違反本
約之約定。如甲方喪失『土地買賣契約書』之權利時，亦喪失本約之權利」，足見上
訴人就系爭土地及房屋之買賣契約不僅願意互負履行之連帶責任，亦有二契約同其命
運之認識，當其中一契約因解除或其他原因失其效力時，另一契約亦隨之失效。就買
方而言，其目的在購買系爭房屋及土地，二者亦有不可分之關係，若其中一契約失其
效力時，另一契約存在並無何意義，亦應同其命運。被上訴人既合法解除系爭土地買
賣契約，自得一併解除與嘉騏公司間之房屋買賣契約。系爭房屋及土地之買賣契約既
經解除，依民法第二百五十九條第一款規定，雙方即負有回復原狀之義務，他方所受
領之給付物，應返還之。系爭土地買賣合約書第十四條約定：「乙方同意對房屋起造
人，依『房屋買賣契約書』所應履行之義務負連帶責任」，房屋買賣合約書第二十三
條亦規定：「乙方同意對本約房屋基地所有權人依『土地買賣契約書』所應履行之義
務負連帶責任」。被上訴人請求上訴人連帶將伊依約交付之系爭房屋及土地價金各三
十四萬五千元，合計六十九萬元，予以返還，並加付法定遲延利息，即無不合。又土
地買賣合約書第八條約定：「乙方如無故不履行本契約時，乙方應按照甲方已繳付價
款加倍給付甲方，作為包括違約金之賠償總額」；房屋買賣合約書第二十三條約定：
「乙方同意對本約房屋基地所有權人依『土地買賣契約書』所應履行之義務負連帶責
任」。被上訴人請求上訴人連帶給付違約金三十四萬五千元，並加付法定遲延利息，
亦屬有據。查被上訴人自八十三年七月與上訴人訂定買賣契約，即繳付六十九萬元價
金，以目前定期存款利率百分之六‧二二五（依臺灣銀行八十六年十一月定期存款年
利率）計算，自八十三年七月至八十六年十一月計三年四月，被上訴人所受利息損失
約十四萬三千一百七十五元。又依約系爭房屋應於八十三年十二月底開工，七百五十
個工作天完工，詎至八十六年十一月還未開挖地下室，被上訴人無法如期使用系爭房
地，亦受有相當於租金之損失，請求以已付價金之半之金額為違約金，應屬相當。上
訴人抗辯違約金過高云云，並無足取，為其心證之所由得。因而將第一審所為判決，
關於命上訴人連帶給付一百零三萬五千元及計付法定遲延利息部分，判予維持，駁回
上訴人之上訴，經核於法並無違誤。其餘贅述理由之當否，已無庸審究。上訴論旨，
就原審取捨證據、認定事實之職權行使，指摘為不當，聲明廢棄原判決，不能認為有
理由。
據上論結，本件上訴為無理由。依民事訴訟法第四百八十一條、第四百四十九條第一
項、第八十五條第二項，判決如主文。
中      華      民      國    八十八    年      四      月      九      日
                              最高法院民事第五庭
                                  審判長法官  洪  根  樹
                                        法官  謝  正  勝
                                        法官  劉  福  來
                                        法官  黃  熙  嫣
                                        法官  朱  建  男
      右正本證明與原本無異
                                              書  記  官
中      華      民      國    八十八    年      四      月    二十八    日
最高法院民事裁定
    主  文
本件判決主文第二項更正為「第三審訴訟費用由上訴人連帶負擔」。
中      華      民      國    八十八    年      四      月    二十三    日
                              最高法院民事第五庭
                                  審判長法官  洪  根  樹
                                        法官  謝  正  勝
                                        法官  劉  福  來
                                        法官  黃  熙  嫣
                                        法官  朱  建  男
      右正本證明與原本無異
                                              書  記  官
中      華      民      國    八十八    年      四      月    二十八    日
